【裁判字號】    95,重訴,73
【裁判日期】    970430
【裁判案由】    給付工程款
【裁判全文】
臺灣新竹地方法院民事判決              95年度重訴字第73號
原      告  中新營造有限公司
法定代理人  乙○○
訴訟代理人  邢建緯律師
被      告  新竹市政府
法定代理人  甲○○
訴訟代理人  丙○○
            楊隆源律師
複  代理人  丁○○
上列當事人間請求給付工程款事件，本院於民國九十七年四月十
四日辯論終結，判決如下：
    主  文
原告之訴及假執行之聲請均駁回。
訴訟費用由原告負擔。
    事實及理由
一、原告起訴聲明及主張之要領：
（一）兩造於民國九十一年五月三十一日訂立「新竹市殯儀館第
      五期工程」合約（以下簡稱為系爭工程合約），工程總價
      為新臺幣（下同）六千二百萬元，並約定原告應於訂約七
      日內或領取建造執照七日內開工，且於三百工作天內完工
      （參原證一系爭工程合約），基樁之施工工法則應以「反
      循環基樁工法」施工法施作。嗣被告遲至九十一年十一月
      二十日始取得系爭工程合約建造執照，又因消防、水電、
      弱電等設備未審核通過（參原證二電力工程圖說審核記錄
      單），及替代道路、居民抗爭等因素，原告至九十二年五
      月七日始實際正式開工（參原證三協議書），迄九十二年
      十月九日被告以原告未按圖施工、工程進度嚴重落後等理
      由，以府工土字第０九二００八四九三二函通知原告解除
      系爭工程合約，並要求原告全面停工撤離工地，原告則於
      翌日即九十二年十月十日收受上開通知（參原證四被告九
      十二年十月九日以府工土字第０九二００八四九三二函）
      。惟原告則於九十三年五月十八日以「開工後無法繼續施
      工而停工，其停工時間達六個月無法復工」之理由，依系
      爭工程合約第二十六條第三項之約定終止系爭工程合約（
      參原證五欣揚法律事務所欣揚文律字第九三０五一八─一
      號函通）。
（二）查「因非可歸責於乙方（按即原告）之事由，於簽訂本合
      約之次日起，在六個月內未能開工，或開工後無法繼續施
      工而停工，其停工時間達六個月仍無法復工者，乙方得於
      屆期日起一個月內向甲方（按即被告）要求終止合約並就
      下列事項提出相關證明文件向甲方核實求償。．．．２．
      工程已開工者：（一）合約規定之準備工作費、工棚租金
      、工地水電費及電話費、工程安全設施等項目，參酌實際
      情況得依合約相關項目單價比例估驗計價。（二）已完成
      工程項目，依合約規定估驗計價。（三）進場材料費，以
      實際施工進度需要而進場，經檢驗合格者為限。．．．」
      系爭工程合約第二十六條第三項第二款以下定有明文。系
      爭工程合約業經原告於九十三年五月十八日終止，而原告
      終止系爭工程合約係非因可歸責於原告之事由，是依據上
      開系爭工程合約之約定，原告可向被告請求下列款項合計
      六百三十一萬三千一百二十四元：
    (一)準備工作費：
    (1)假設工程費用：原告在終止系爭工程合約前，業已施作項
      次101之「基地整平及清理」工程，費用十三萬六千三百
      六十元；項次102之「臨時工務所」工程，費用三十一萬
      九千五百一十元；項次103之「臨時水電及電話費」工程
      ，費用四十三萬八千三百一十元；項次104之「臨時照明
      設備」工程，費用二十萬五千六百六十元；項次105之「
      基地臨時圍籬及大門」工程，費用二十八萬四千八百六十
      元；項次108「運雜費」工程，費用二十九萬九千七百十
      三元；至於項次106之「公共設施損壞維護費用」工程，
      費用二十萬零七百十元，及項次107 之「施工勘驗材料試
      驗及完工請照費」工程，費用二十萬零七百一十元，原告
      均僅施作五分之一，均僅請求五分之一費用共七萬一千三
      百七十四元（惟按五分之一應為八萬零二百八十四元），
      以上合計共一百七十五萬五千七百八十七元（參原證六單
      價分析表）。
    (2)申請開工執照：四萬元。
    (二)工程安全設施費用：
    (1)指示路標費用：六萬元。
    (2)保險費用：原告依約向統一安聯產物保險股份有限公司投
      保營造工程綜合損失險，共支出保費四十三萬五千八百三
      十二元（參原證七保險費收據）。
    (三)已完成工程項目費用：
    (1)基樁施工費用：原告在終止合約前，就基樁施工費用部分
      ，分別施作項次211之「反循環樁（P1φ=120CM）」，費
      用一百三十五萬五千三百三十七元；項次212之「反循環
      樁(P2φ=105CM)」，費用五十八萬六千零四十元；項次
      213之「反循環樁 (P3φ=70CM)」，費用九十三萬三千九
      百五十七元，合計為二百八十七萬五千三百三十四元（參
      原證八單價分析表）。
    (2)放樣費用：原告在終止合約前施作第301項次之「放樣」
      工程，費用為十一萬五千三百二十元（參原證九單價分析
      表）。
    (3)鑽探費用：原告實際支出鑽探費用二十萬元，惟土木技師
      公會開立之憑證僅十五萬元，原告就此部分縮減為十五萬
      元（參原證十收據）。
    (4)土木基礎工程：原告在終止系爭工程合約前完成項次201
      「挖方」工程，費用七萬八千五百九十四元；項次202「
      原方回填夯實」工程，費用三萬七千一百九十一元；項次
      203「廢方運棄」工程，費用十七萬八千零三十三元；項
      204「基礎開挖抽排水費」，費用三萬四千六百五十元，
      合計共三十二萬八千四百六十八元（參原證十一單價分析
      表）。
    (四)進廠材料費用即基礎鋼筋入場費：有發票憑證部分為五十
      五萬二千三百八十三元（參原證十二統一發票），此部分
      原告本縮減為請求五十五萬二千三百八十三元。
（三）系爭工程合約關於基樁施工方式，合約圖說上固係約定以
      「反循環樁法」施工，惟依照合約單價分析表所列反循環
      樁施工項目（參原證十三系爭工程合約單價分析表），應
      屬以「螺旋土鑽法」施工，原告事前有向被告委託之建築
      師反應上情，惟建築師表示該工法即為「反循環樁法」施
      工法，原告遂依合約圖說及單價分析表內容施作，嗣後原
      告委託台灣省土木技師公會鑑定（參原證十四臺灣省土木
      技師公會鑑定報告），結果亦同原告所主張之情形，然被
      告仍以原告未依圖說施工，並與原告解除契約。
（四）兩造前就系爭工程合約糾紛送交中華民國仲裁協會仲裁，
      仲裁結果亦認定兩造就系爭工程合約之履約，均無可歸責
      之事由（參九十四年十月三十日之中華民國仲裁協會仲裁
      判斷書），既然原告在履約過程中並無可歸責之事由，嗣
      後兩造終止系爭工程合約，依兩造工程合約第二十六條第
      三項第二款，被告自應核實給付工程款予原告。
（五）再核諸被告九十二年十月九日所發府工土字第０九二００
      八四九三二號函內容，被告亦同意於兩造合約解除（按：
      應為合約終止）後，核查驗收辦理計價，足見被告亦同意
      就原告已施作工程部分，核實計價工程款予原告。至被告
      辯稱係承辦人員誤以為中央所核撥之預算尚未繳回，方會
      誤載：「對於本工程已施作完成部分，請監造單位會同貴
      公司至現場將實作部分查估，憑以辦理驗收計價。」等語
      ，惟被告是否支付原告工程款，並非取決於中央就系爭工
      程合約所核撥之預算是否繳回，故被告所辯，自不足採。
（六）綜上所述，爰聲明：
    (一)被告應給付原告六百三十一萬三千一百二十四元，及自九
      十五年十月二十一日準備書暨爭點整理狀繕本送達翌日起
      至清償日止，按年息百分之五計算之利息。
    (二)訴訟費用由被告負擔。
    (三)原告願供擔保，請准宣告假執行。
二、被告答辯聲明及要領：
（一）兩造於九十一年五月三十一日簽訂系爭「新竹市殯儀館第
      五期工程合約」，工程總價為六千二百萬元，基樁之施工
      方法約定為「反循環基樁工法」。嗣被告於九十一年十一
      月二十日取得系爭工程建築執照（九一工建字第三五二號
      ），原告則於九十一年十二月九日向被告申報開工，惟因
      替代道路等問題，遲延至九十二年五月七日始實際開工，
      故工程期間應自九十二年五月七日起算。
（二）原告於九十二年六月十四日提出基樁工程變更工法評估報
      告，擬將「反循環基樁工法」變更為「螺旋土鑽樁工法」
      ，惟遭監造單位即訴外人余學禹建築師否決，原告乃於九
      十二年六月十八日以中新字第六一八號函通知被告表示將
      依原設計圖說施工。
（三）詎原告竟仍違反契約約定，經訴外人余學禹建築師發現原
      告未依契約所定「反循環基樁工法」施工，而擅自採用「
      螺旋土鑽樁工法」施工，訴外人余學禹建築師除當面口頭
      告知並拍照存證外，並於九十二年七月二十四日以九二禹
      建字第０七二四００一號函要求原告立即停止基樁工程之
      施作，並拆除已施作違反合約之部分，惟原告非但未予拆
      除，且加速強行違約施工。由於原告擅自變更系爭工程之
      基樁施工法於前，復對於監造單位之停工要求，恝置不理
      ，顯已構成違約，被告乃以原告未按圖施工及未依期限改
      善，於九十二年十月九日以府工土字第０九二００八四九
      三二函通知原告聲明自即日起解除系爭工程合約，原告已
      於翌日收受，故系爭工程合約已於九十二年十月十日合法
      解除。
（四）再依系爭工程合約內容、圖說與相關文件內容，系爭工程
      合約均明確要求鑑定標的物之基樁應以反循環基樁工法施
      工；而原告之基樁施工並未完全依照合約圖說及單價分析
      表之內容及規範執行一節，亦據本院囑託中華大學鑑定明
      確。且依中華大學之鑑定報告：「就施工內容而言，反循
      環基樁工法較螺旋土鑽工法複雜，其單價自亦相對較高」
      （見鑑定報告書第七頁第11-12行），亦足徵原告無視合
      約圖說及單價分析表內容之規範，擅自將基樁施工法由「
      反循環基樁施工法」變更為「螺旋土鑽樁施工法」，其目
      的顯係為節省施工成本。原告既未依照合約圖說及單價分
      析表之內容規範執行，被告自得依約解除系爭工程合約，
      故被告上開所為解除系爭工程合約，洵屬合法有據。
（五）至鑑定機關中華大學之鑑定報告，雖另有關「施工方法或
      程序不同並不必然表示施作完成基樁之工程品質及功能與
      設計值不符，本案鑑定標的物基樁施作結果是否符合設計
      ，建議應以基樁載重試驗予以驗證方為允當」一節，亦顯
      無再作基樁載重試驗之必要，蓋：
    (一)依兩造之系爭工程合約內容、圖說與相關文件內容，均已
      明確要求系爭工程之基樁施工法應為「反循環基樁施工法
      」，足見「反循環基樁施工法」係系爭工程合約之重要契
      約要素，且為雙方意思所合致，自不容許原告片面將基樁
      施工法由「反循環基樁施工法」變更為「螺旋土鑽樁施工
      法」。
    (二)又「反循環基樁施工法」之施工過程較之「螺旋土鑽施工
      法」複雜，其單價亦相對較高，如容許原告得任意片面將
      基樁施工法由「反循環基樁施工法」變更為「螺旋土鑽樁
      施工法」，則有關工程之設計與施工之監造，豈非形同虛
      設，且恐不無違反政府採購法之虞。
    (三)因原告未依照合約圖說及單價分析表之內容規範執行，被
      告已解除系爭工程合約，原告即負有將上開未依合約圖說
      及單價分析表之內容規範所施作之基樁拆除，並將工程基
      地回復原狀之義務。違約施作之基樁工程，既不符合工程
      設計與要求，對被告並無任何實益，自無再作基樁載重試
      驗之必要。
    (四)違約施作之基樁工程，既不符合工程設計與要求，且變更
      工法亦未獲得監造單位之同意採用，縱經樁載重試驗，被
      告亦無法辦理結算與驗收，足見顯無再作基樁載重試驗之
      必要。
（六）系爭工程合約既已於九十二年十月十日經被告合法解除，
      自應溯及失其效力，原告自無從再對已失其效力之契約終
      止可言，是原告於九十三年五月間委託欣揚法律事務所以
      欣揚文律字第九三０五一八─一號函通知被告聲明終止系
      爭工程合約（被告於九十三年五月十八日收受該函），應
      屬無效。
（七）有關被告於九十二年十月九日以府工土字第０九二００八
      四九三二函說明二部分，當時被告認原告未按圖施工，工
      程進度嚴重延宕落後，且未於規定期間內改正，乃依法解
      除系爭工程合約，系爭工程合約既經解除，被告即不得辦
      理驗收計價，並應將中央所核撥之預算全數繳回。惟因被
      告之承辦人員誤以為中央所核撥之預算尚未繳回，如有得
      進行驗收部份，或許尚應付款予原告，乃於上開說明二部
      分誤載：「對於本工程已施作完成部分，請監造單位會同
      貴公司至現場將實作部分查估，憑以辦理驗收計價。」原
      告執此誤載請求辦理驗收計價，亦容無理由。
（八）揆諸上情，系爭工程合約係因可歸責於原告之事由而經被
      告解除，原告自無請求損害賠償之權利，故原告請求被告
      應給付準備工作費、工程安全設施費用、已完成工程項目
      費用及進廠材料等費用合計六百八十九萬九千四百零三元
      ，及自起訴狀繕本送達翌日起至清償日止，按年息百分之
      五計算之法定遲延利息（按已減縮為六百三十一萬三千一
      百二十四元，及自九十五十月二十一日準備書暨爭點整理
      狀繕本送達翌日起至清償日止，按年息百分之五計算之法
      定遲延利息，參九十七年四月十四日辯論意旨狀），即顯
      無理由。為此答辯聲明：
    (一)原告之訴駁回。
    (二)訴訟費用由原告負擔。
    (三)如受不利之判決，請准供擔保免為假執行。
三、程序部分：按訴狀送達後，原告不得將原訴變更或追加他訴
    ，但擴張或減縮應受判決事項之聲明者，不在此限，民事訴
    訟法第二百五十五條第一項第三款定有明文。查本件原告起
    訴時訴之聲明第一項係聲明請求被告應給付原告六百八十九
    萬九千四百零三元，及自起訴狀繕本送達翌日起至清償日止
    ，按年息百分之五計算之利息，嗣變更減縮聲明為被告應給
    付原告六百三十一萬三千一百二十四元，及自九十五年十月
    二十一日準備書暨爭點整理狀繕本送達翌日起至清償日止，
    按年息百分之五計算之利息，核係減縮應受判決事項之聲明
    ，自應准許。
四、本院判斷之理由：
（一）兩造間不爭執之事實：參照兩造之主張及抗辯，經本院整
      理可認下列應屬兩造間不爭執之事實。
    (一)兩造於九十一年五月三十一日簽訂系爭「新竹市殯儀館第
      五期工程合約」，工程總價為六千二百萬元。（參原證一
      工程合約）。
    (二)系爭工程基樁之施工方法約定為「反循環基樁工法」，原
      告並依約提出包括「基樁施工計畫」在內之施工計畫書，
      且經被告審核同意備查。（參九十五年十月二十六日言詞
      辯論筆錄暨被告同日民事爭點整理狀不爭執部分、被證附
      件一系爭工程合約工程預算書、附件二施工說明書、附件
      三設計圖說、附件四被告九十二年六月三十日府工土字第
      ０九二００五三二一三號函、附件五原告提交被告審核同
      意備查之施工計畫書）。
    (三)被告於九十一年十一月二十日取得系爭工程建築執照（九
      一工建字第三五二號），原告則於九十一年十二月九日向
      被告申報開工，惟因替代道路等問題，遲延至九十二年五
      月七日始實際開工，故工程期間應自九十二年五月七日起
      算。（參原證二電力工程圖說審核記錄單、原證三協議書
      ）。
    (四)原告於九十二年六月十四日提出基樁工程變更工法評估報
      告，擬將「反循環基樁工法」變更為「螺旋土鑽樁工法」
      ，惟遭監造單位即訴外人余學禹建築師否決。（參被證附
      件七余學禹建築師九十二年六月二十五日九二禹建字第０
      六二五００一號函）。
    (五)原告於九十二年六月十八日以中新字第六一八號函通知被
      告，將依原設計圖說施工。（參被證附件八函）。
    (六)訴外人余學禹建築師發現原告未依契約所定「反循環基樁
      工法」施工，而擅自採用「螺旋土鑽樁工法」施工，乃於
      九十二年七月二十四日以九二禹建字第０七二四００一號
      函通知原告應立即停工，並拆除已施作部分。被告再於九
      十二年八月十九日以府工土字第０九二００六八四五六號
      函通知原告限期於函到三日內進行改正；復於九十二年九
      月十二日以府工土字第０九二００七六四０九號函通知原
      告限期於函到七日內拆除重做並確實按圖施工。（參被證
      附件九函、附件十函、附件十二函）。
    (七)被告於九十二年十月九日以府工土字第０九二００八四九
      三二號函通知原告，以原告未按圖施工及未依期改善等理
      由，聲明自即日起解除系爭工程合約，原告於翌日收受上
      開函件。（參被證附件十二函）
    (八)原告於九十三年五月間委託欣揚法律事務所以欣揚文律字
      第九三０五一八─一號函通知被告聲明終止系爭工程合約
      ，被告於九十三年五月十八日收受該函。
    (九)本院經依兩造之聲請囑託中華大學鑑定，鑑定結果認：
    (1)合約內容、圖說與相關文件內容均明確要求鑑定標的物之
      基樁應以「反循環基樁工法」施工。
    (2)承包商中新營造有限公司（即原告）有關鑑定標的之基樁
      施工並未完全依照合約圖說及單價分析表之內容及規範執
      行。
    (3)施工方法或程序不同並不必然表示施作完成基樁之工程品
      質及功能與設計值不符，本案鑑定標的物基樁施作結果是
      否符合設計，建議應以基樁載重試驗予以驗證方為允當。
      （參中華大學九十六年六月六日中華土字第０九六０００
      二０一四號函檢附之「新竹市殯儀館第五期工程基樁施工
      工法爭議鑑定報告書）。
（二）本件兩造間主要之爭執要點厥為：
    (一)原告就系爭工程基樁之施工方法是否按約定之「反循環基
      樁工法」施工？
    (二)被告以原告未按圖施工，且未於限期內改正為由，解除兩
      造間系爭工程合約，有無理由？
    (三)原告於被告為解除系爭工程合約之意思表示後，再以非因
      可歸責於己之事由終止兩造間系爭工程合約，並請求依系
      爭工程合約第二十六條第三項核實求償之準備工作費、工
      程安全設施費用、已完成工程項目費用及進廠材料等費用
      ，有無理由？
（三）得心證之理由：
    (一)按兩造間系爭工程合約之合約文件包括合約條款、合約附
      加條款或補充說明、工程總表、分項工程明細表、單價分
      析表、工程設計施工圖表等；且原告應於申報開工時，依
      被告之要求，擬定施工順序，並就主要施工部分敘述施工
      方法，繪製施工相關圖說，送請被告核定；又工程開工後
      ，被告應指派人員駐場代表被告監督原告履行合約各項約
      定應辦事項，如被告委託建築師代表被告執行監造作業時
      ，其職權與被告指派人員同，被告指派的代表對原告的指
      示與監督行為，其效力如同被告；工程查驗，被告指派人
      員如發現原告工作品質不符合約之規定，得指示原告限期
      改善或改正，或將不符規定部分拆除重做；無正當理由而
      不履行合約之一部或全部、查驗或驗收不合格，且未於通
      知期限內依規定辦理者，被告得解除合約，被告因此所受
      一切損失，原告應負賠償之全責，兩造間系爭工程合約第
      四條（合約文件）、第十五條第二項第一款（施工計畫）
      、第十六條第一項（監造作業）、第十七條第六項第二款
      （工程查驗）、第二十六條第二項第一款第八、九目（合
      約解除）等分別明定在案。
    (二)揆諸上開兩造間系爭工程合約第四條約定之合約文件乃包
      括合約條款、工程總表、分項工程明細表、單價分析表、
      工程設計施工圖表等，自堪認被告提出之被證附件一系爭
      工程合約工程預算書、附件二施工說明書、附件三設計圖
      說、附件五原告提交被告審核同意備查之施工計畫書，確
      均屬兩造間系爭工程合約之合約文件，而為兩造間系爭工
      程合約之契約內容。再觀諸被告提出之上開合約文件，兩
      造間系爭工程合約之「基樁施工方法」均明確約定為「反
      循環基樁工法」，且原告於施工期間雖曾提出基樁工程變
      更工法評估報告，擬將「基樁施工方法」「反循環基樁工
      法」變更為「螺旋土鑽樁工法」，惟未得被告委託監造之
      建築師余學禹同意，原告乃通知被告將依原設計圖說施工
      ，亦為兩造自始至終均不爭執，自堪以認定。據此，原告
      就系爭工程「基樁之施工」，自應依約以「反循環基樁工
      法」施工，已屬無疑。
    (三)再原告於所提擬將「基樁施工方法」「反循環基樁工法」
      變更為「螺旋土鑽樁工法」，惟未得被告委託監造之建築
      師余學禹同意，原告乃通知被告將依原設計圖說施工後，
      原告就系爭工程「基樁之施工」，自應依約以「反循環基
      樁工法」施工，已如上述。詎原告於通知被告將依原設計
      圖說施工後，竟仍違約擅自採用「螺旋土鑽樁工法」施工
      ，而未依約定之「反循環基樁工法」施工，此已據原告自
      承在卷（參原告九十五年十月二十日準備書暨爭點整理狀
      ），且本院依兩造之聲請囑託中華大學鑑定，經鑑定結果
      亦確認：兩造間系爭工程合約關於基樁施工確應以「反循
      環基樁工法」施，然原告並未完全依照合約圖說及單價分
      析表之內容及規範執行等情，有鑑定機關中華大學九十六
      年六月六日中華土字第０九六０００二０一四號函檢附之
      「新竹市殯儀館第五期工程基樁施工工法爭議鑑定報告書
      在卷可佐，已堪認就系爭工程合約有關基樁施工確未依約
      定之「反循環基樁工法」施工無訛。
    (四)又原告違約擅自採用「螺旋土鑽樁工法」施工，而未依約
      定之「反循環基樁工法」施工，嗣經被告委託監造之建築
      師余學禹依兩造間約定之工程查驗規定查驗發現，乃於九
      十二年七月二十四日以九二禹建字第０七二四００一號函
      通知原告：「．．．貴公司．．．先行依自定方式施做基
      樁，本所要求貴公司立即停工，並拆除已施做部分」；嗣
      再經被告於九十二年八月十九日以府工土字第０九二００
      六八四五六號函通知原告：「貴公司．．．有關基樁（反
      循環樁）施工未依合約施作，經監造單位制止，迄未改正
      乙案，請貴公司於文到三日內進行改正」；復經被告於九
      十二年九月十二日以府工土字第０九二００七六四０九號
      函通知原告限期於函到七日內拆除重做並確實按圖施工，
      ，有兩造均不爭執之被證附件九函、附件十函、附件十二
      函可證。揆諸兩造間系爭工程合約第十六條第一項（監造
      作業）、第十七條第六項第二款（工程查驗）之約定，被
      告委託監造之建築師余學禹對原告之指示與監督行為，其
      效力乃等同被告之指示與監督，且被告委託監造之建築師
      余學禹在工程查驗時，如發現原告工作品質不符合約之規
      定時，亦得指示原告限期改善或改正，或將不符規定部分
      拆除重做，故被告委託監造之建築師余學禹在工程查驗時
      ，既發現原告有關基樁（反循環基樁工法）施工未依合約
      之約定施作，乃於九十二年七月二十四日發函指示原告立
      即停工，並將不符規定部分拆除，依兩造間系爭工程合約
      之上開約定，依法即無不合。然原告並未依被告委託監造
      之建築師余學禹之上開指示改正，被告遂再於九十二年八
      月十九日以府工土字第０九二００六八四五六號函通知原
      告限期於函到三日內進行改正；再於九十二年九月十二日
      以府工土字第０九二００七六四０九號函通知原告限期於
      函到七日內拆除重做並確實按圖施工，合計前後指示限期
      原告改正（即拆除不符約定之「螺旋土鑽樁工法」基樁施
      工工程，重新依約定之「反循環基樁工法」施工）之期限
      已長達近二個月，經核限期改正之期間尚屬相當，原告依
      約自有於改正限期內將不符約定之「螺旋土鑽樁工法」基
      樁施工工程拆除，重新依約定之「反循環基樁工法」施工
      之義務。
    (五)綜據上述，原告依約既有義務於改正限期內將不符約定之
      「螺旋土鑽樁工法」基樁施工工程拆除，重新依約定之「
      反循環基樁工法」施工，然原告先後經被告委託監造之建
      築師余學禹及被告之通知限期改正將不符約定之「螺旋土
      鑽樁工法」基樁施工工程拆除，重新依約定之「反循環基
      樁工法」施工後，仍未將不符約定之「螺旋土鑽樁工法」
      基樁施工工程拆除（更遑論重新依約定之「反循環基樁工
      法」施工），則被告依兩造間系爭工程合約第二十六條第
      二項第一款第八、九目（合約解除）之約定，自得解除兩
      造間系爭工程合約。從而，被告以原告未按圖施工，且未
      於規定期限內改正，乃依兩造間系爭工程合約第二十六條
      第二項（第一款第八、九目）之約定，於九十二年十月九
      日以府工土字第０九二００八四九三二號函向原告為解除
      兩造間系爭工程合約之意思表示，該函並於翌日即九十二
      年十月十日送達原告收受，自屬有據。據此，自堪認兩造
      間系爭工程合約，確已於九十二年十月十日經被告合法解
      除。被告同此抗辯，自堪足採信。
    (六)第按，兩造間系爭工程合約，既已於九十二年十月十日經
      被告合法解除，被告於上開九十二年十月九日府工土字第
      ０九二００八四九三二號解除兩造間系爭工程合約意思表
      示函內並要求原告應於文到後十五日內撤離工地，故原告
      自無所謂「因非可歸責於己（即原告）之事由，開工後無
      法繼續施工而停工」可言；且姑不論原告是否另有上開終
      止事由，乃因兩造間系爭工程合約已據被告合法解除，而
      不復存在，原告亦無從再為終止。因之，原告主張於九十
      三年五月間委託欣揚法律事務所以欣揚文律字第九三０五
      一八─一號函向被告為終止兩造間系爭工程合約之意思表
      示，自不生任何效力（更遑論有終止之效力）。
    (七)原告雖另主張兩造間系爭工程合約關於基樁施工方式，合
      約圖說上固係約定以「反循環樁法」施工，惟依照合約單
      價分析表所列反循環樁施工項目（參原證十三系爭工程合
      約單價分析表），應屬以「螺旋土鑽法」施工，原告事前
      有向被告委託之建築師反應上情，惟建築師表示該工法即
      為「反循環樁法」施工法，原告遂依合約圖說及單價分析
      表內容施作，嗣後原告委託台灣省土木技師公會鑑定，結
      果亦同原告所主張之情形，有原證十四臺灣省土木技師公
      會鑑定報告可稽，然被告仍以原告未依圖說施工，並與原
      告解除契約等情。然觀諸原告所提出之原證十四臺灣省土
      木技師公會鑑定報告，乃僅有提出鑑定結果，而無任何鑑
      定過程、程序之說明，已難憑採。況依原告提出之上開鑑
      定報告亦明言：「承包商．．．改採用螺旋土鑽配合鋼套
      取土」，亦已足證原告確係違約採用「螺旋土鑽樁工法」
      施工。再該鑑定報告所謂工程單價分析表有關反循環樁施
      工部分項目，與一般反循環樁施工項目有別，缺少「保護
      套管打拔、泥漿地、皂土穩定液等」施工項目云云，然此
      於屬合約文件之被告所提附件五原告提交被告審核同意備
      查之施工計畫書均已載明，足徵該鑑定報告顯然刻意忽略
      ；又「反循環基樁工法」與「螺旋土鑽樁工法」既為不同
      之「基樁施工方法」，然該鑑定報告竟謂「基樁施工以螺
      旋土鑽法施工，其施工項目符合工程單價分析表有關反循
      環樁施工項目」云云，顯係刻意為有利於原告之鑑定結果
      ，彰彰明顯，在在均足認該鑑定報告無一可採。
    (八)至兩造間系爭工程合約就履約保證金應否返還原告部分，
      固經中華民國仲裁協會仲裁判斷被告應返還原告五百五十
      八萬元，及自九十三年六月四日起至清償日止按年利率百
      分之五之利息，然觀諸該仲裁判斷理由乃未就被告抗辯兩
      造間系爭工程合約已於九十二年十月十日經被告合法解除
      為認定，而僅認原告係因建造執照遲遲無法取得及工地附
      近居民抗爭，導致系爭工程原告停工超過六個月以上，乃
      認原告九十三年五月十八日發函終止兩造間系爭工程合約
      係不可歸責於原告之事由，進而認定被告應將履約保證金
      返還原告五百五十八萬元，及自九十三年六月四日起至清
      償日止按年利率百分之五之利息，有中華民國仲裁協會九
      十三年度仲中聲和字第八號仲裁判斷書在卷可稽。顯然該
      仲裁判斷並未認定原告終止兩造間系爭工程合約前兩造間
      系爭工程合約是否業經被告合法解除，而無從終止。據此
      ，該仲裁判斷既未就兩造間系爭工程合約是否業經被告合
      法解除為認定，且該仲裁判斷認定兩造就系爭工程合約之
      履約，均無可歸責之事由云云，本院亦不受該仲裁判斷之
      拘束，故原告主張嗣後兩造終止系爭工程合約，依兩造工
      程合約第二十六條第三項第二款之約定，被告應核實給付
      工程款予原告云云，亦無足採。
    (九)末按，被告上開九十二年十月九日府工土字第０九二００
      八四九三二號解除兩造間系爭工程合約意思表示函確明白
      載明係依兩造間系爭工程合約第二十六條第二項之規定解
      除兩造間系爭工程合約，已如上述。據此，兩造間系爭工
      程合約，確已於九十二年十月十日經被告合法「解除」，
      確屬無疑，原告以被告九十二年十月九日所發府工土字第
      ０九二００八四九三二號函係同意兩造合約「終止」云云
      ，即顯屬無稽。復按，依兩造間系爭工程合約第二十六條
      第二項第二款之約定，兩造間系爭工程合約如經被告解除
      時，原告應即停工，並清理現場、將到場材料機具設備撤
      離或交由被告全權處理；另契約解除時，除法律另有規定
      或契約另有約定外，當事人雙方應依民法第二百五十九條
      之規定負回復原狀之義務。是兩造間系爭工程合約既經被
      告合法「解除」，則除法律另有規定或兩造契約另有約定
      外，兩造即應依民法第二百五十九條之規定負回復原狀之
      義務。而觀諸兩造間系爭工程合約第二十六條第二項第二
      款之約定，兩造間系爭工程合約經被告解除時，原告應即
      停工，並清理現場、將到場材料機具設備撤離或交由被告
      全權處理，顯然依兩造間系爭工程合約之約定，兩造間系
      爭工程合約經被告解除時，被告尚無應就原告「已施作完
      成」部分查估驗收計價之義務。至被告於上開解除兩造間
      系爭工程合約意思表示函說明二（一）同時載稱：對本工
      程「已施作完成」部分，請監造單位會同貴公司至現場將
      實做部分查估，憑以辦理驗收計價，倘若未予配合辦理，
      將逕交由監造單位查估實做數量，送本府核查驗收後辦理
      計價等情，充其量僅能認被告於解除兩造間系爭工程合約
      時，同時「要約」原告將「已施作完成」部分辦理查估驗
      收計價，而無庸將該「已施作完成」部分回復原狀，或依
      兩造間系爭工程合約第二十六條第二項第二款之約定交由
      被告全權處理。而被告就此部分為何願「要約」原告將「
      已施作完成」部分辦理查估驗收計價，係屬被告之單方考
      量，究不得事後再以承辦人員誤解預算執行方式、誤載為
      由，而抗辯不受該意思表示之拘束。惟被告於解除兩造間
      系爭工程合約時，雖同時「要約」原告將「已施作完成」
      部分辦理查估驗收計價，且縱經原告「承諾」，仍係屬被
      告「解除」兩造間系爭工程合約時「合意」回復原狀之特
      別約定，故原告主張兩造間系爭工程合約係被告於九十二
      年十月九日所發府工土字第０九二００八四九三二號函同
      意兩造合約「終止」，並同意就原告已施作工程部分核實
      計價工程款予原告云云，亦非有據。據此，被告「解除」
      兩造間系爭工程合約時，兩造縱有「合意」將原告「已施
      作完成」部分辦理查估驗收計價，然究非原告所主張之兩
      造間系爭工程合約業經原告「終止」，原告自不得依系爭
      工程合約第二十六條第三項第二款因非可歸責於原告之事
      由，而經原告終止兩造間系爭工程合約之約定，請求被告
      給付該約定之(一)準備工作費；(二)工程安全設施費用；(三)已
      完成工程項目費用；(四)進廠材料費用等款項。況姑不論原
      告並非基於兩造間系爭工程合約「解除」後兩造「合意」
      將原告「已施作完成」部分辦理查估驗收計價為本件之請
      求，縱原告係依上開特別約定為請求，然兩造間既尚未就
      原告「已施作完成」部分辦理查估驗收，被告亦未逕交監
      造單位查估驗收，顯然亦無從辦理計價，原告自尚無從請
      求被告計價給付。
    (十)綜據上述，兩造間系爭工程合約，業據被告於九十二年十
      月十日合法解除，並依約要求原告應於十五日內撤離工地
      ，故原告自無所謂「因非可歸責於己（即原告）之事由，
      開工後無法繼續施工而停工」可言；且兩造間系爭工程合
      約已據被告合法「解除」在前，而不復存在，原告嗣後自
      亦無從再為「終止」可言。因之，原告主張於九十三年五
      月間委託欣揚法律事務所以欣揚文律字第九三０五一八─
      一號函向被告為終止兩造間系爭工程合約之意思表示，自
      不生任何效力（更遑論有終止之效力）。從而，原告以兩
      造間系爭工程合約係因非可歸責於原告之事由經原告「終
      止」，而依系爭工程合約第二十六條第三項第二款之約定
      ，請求被告給付該約定之(一)準備工作費；(二)工程安全設施
      費用；(三)已完成工程項目費用；(四)進廠材料費用等款項共
      六百三十一萬三千一百二十四元，及自九十五年十月二十
      一日準備書暨爭點整理狀繕本送達翌日起至清償日止，按
      年息百分之五計算之利息，即為無理由，無從准許，應予
      駁回。至原告假執行之聲請，亦因訴之駁回而失所附麗，
      應併予駁回。
五、本件判決之基礎已臻明確，兩造其餘之攻擊、防禦方法及舉
    證，核與判決結果無影響，爰不一一予以論列，併此敘明。
六、據上論結，本件原告之訴為無理由，依民事訴訟法第七十八
    條，判決如主文。
中    華    民    國  九十七  年    四    月    三十  日
                              臺灣新竹地方法院民事第二庭
                                  法  官  汪銘欽
以上正本係照原本作成。
如對本判決上訴，須於判決送達後二十日內向本院提出上訴狀。
中    華    民    國  九十七  年    四    月    三十  日
                                  書記官  林淑瑜


司法院資訊處製作；財團法人民間司法改革基金會備份。
